臺灣臺北地方法院刑事判決
111年度訴緝字第27號
公  訴  人  臺灣臺北地方檢察署檢察官
被      告  蔡淳亦




上列被告因詐欺等案件，經檢察官提起公訴（109年度偵字第323
62號），被告於準備程序中就被訴事實為有罪之陳述，經告知簡
式審判程序之旨，並聽取公訴人、被告之意見後，由本院裁定改
行簡式審判程序審理，判決如下：
    主      文
蔡淳亦犯三人以上共同以網際網路對公眾散布而犯詐欺取財罪，
處有期徒刑壹年；又犯三人以上共同詐欺取財罪，處有期徒刑壹
年。應執行有期徒刑壹年參月。
扣案IPhone 8 Plus行動電話壹支（含SIM卡壹張）、第一商業銀
行提款卡壹張、土地銀行提款卡壹張、現金新臺幣玖萬玖仟元均
沒收。
    事實及理由
一、犯罪事實：
(一)蔡淳亦於民國109年12月間起加入通訊軟體微信帳號暱稱「
    扛得住」、易信（YICHAT）帳號暱稱「楊老闆」、「來來來
    」、「可樂」、「向前走」（綽號「西瓜」）、「jayne」
    （綽號「猴子」）等姓名年籍不詳之成年人之3人以上以實
    施詐術為手段所組成具有持續性及牟利性之有結構性詐欺集
    團組織，依集團成員指示擔任取簿手或取款車手。而蔡淳亦
    依指示將收取之詐欺款項上繳後，可獲取提領金額之1%作為
    報酬。
(二)蔡淳亦與「楊老闆」、「西瓜」及該詐欺集團其他成員共同
    意圖為自己不法所有，基於三人以上共同以網際網路對公眾
    散布而詐欺取財之犯意聯絡，先由該詐欺集團某成員於109
    年12月18日上午10時35分前某時，以手機或電腦設備連結網
    際網路至社群網站FACEBOOK社團，以帳號「Lin Mai」對公
    眾散布得以代辦信用借貸等不實內容之貼文，使許思涵誤信
    為真，遂以FACEBOOK私訊軟體與之傳訊聯繫，並對許思涵訛
    稱：需提供個人帳戶之存摺及提款卡等資料以辦理貸款云云
    。許思涵陷於錯誤後，遂於同日上午11時許，將個人所申設
    之第一商業銀行帳號00000000***號帳戶（帳號詳卷，下稱
    第一銀行帳戶）提款卡1張、存摺1本及土地銀行帳號000000
    000***號帳戶（帳號詳卷，下稱土地銀行帳戶）提款卡1張
    、存摺1本，以店到店之方式寄送包裹至詐欺集團成員指示
    之新北市○○區○○○街000號空軍一號轉運站。嗣於109年12月2
    4日中午某時許，蔡淳亦即依「楊老闆」之指示，委由「西
    瓜」前往上開轉運站收取放有上開帳戶資料之包裹。
(三)蔡淳亦另與「楊老闆」、「西瓜」及該詐欺集團其他成員共
    同意圖為自己不法所有，基於三人以上共同詐欺取財及掩飾
    或隱匿所屬集團犯罪所得去向之犯意聯絡，先由該詐欺集團
    成員於109年12月24日下午5時56分許，冒用網路購物店家「
    早安健康」之員工，電聯黃慶隆而佯稱：需依指示操作以解
    除訂單及扣款云云，致黃慶隆誤信為真，遂於同日晚間6時5
    7分及7時許，先後匯款新臺幣（下同）4萬9,988元、4萬9,9
    88元至上開第一銀行帳戶。「楊老闆」旋即指示蔡淳亦及「
    西瓜」於同日晚間7時17分至24分許，持第一銀行帳戶之提
    款卡，前往臺北市○○區○○街0段00號1樓統一超商國軍英雄館
    門市之自動櫃員機提領2萬元共4筆及1萬9,000元等款項。嗣
    於同日晚間7時45分許，其在臺北市○○區○○街00號前，等候
    「楊老闆」指示繳回款項之際，即為警當場所查獲，並當場
    扣得其所有供與集團成員聯繫用之IPhone 8 Plus行動電話1
    支（含SIM卡1張）、其持有之第一銀行帳戶、土地銀行帳戶
    提款卡、甫提領得之贓款9萬9,000元現金。
二、被告蔡淳亦所犯為死刑、無刑徒刑或最輕本刑為3年以上有
    期徒刑以外之罪，其於準備程序中就被訴事實為有罪之陳述
    ，經告知簡式審判程序之旨，並聽取公訴人及被告之意見後
    ，依刑事訴訟法第273條之1第1項規定，進行簡式審判程序
    ；又本件之證據調查，依刑事訴訟法第273條之2規定，不受
    同法第159條第1項、第161條之2、第161條之3、第163條之1
    及第164條至第170條規定之限制，均合先敘明。　　
三、證據名稱：
(一)證人即被害人許思涵、黃慶隆於警詢時之證述（不含參與犯
    罪組織部分，見偵卷第37至42、213至219頁）。
(二)扣押物品照片6張、監視器錄影光碟暨翻拍照片26張、通訊
    軟體易信對話紀錄截圖89張、開封許思涵所寄包裹影片截圖
    5張、「Lin Mai」之FACEBOOK帳號截圖1張、第一商業銀行
    三重埔分行110年1月14日一三重埔字第10號函暨所附帳戶基
    本資料、交易明細各1份、黃慶隆手機通話紀錄翻拍照片4張
    （見偵卷第65至67、69至83、85至129、131至133、135、19
    5至199頁，本院訴字卷第49頁）。
(三)扣案IPhone 8 Plus行動電話1支（含SIM卡1張）、第一銀行
    帳戶提款卡1張、土地銀行帳戶提款卡1張、現金9萬9,000元
    。
(四)被告蔡淳亦於本院審理中之自白。
四、論罪科刑：
(一)論罪：
  1.就前揭犯罪事實欄(一) 部分，核被告所為，係犯組織犯罪
    防制條例第3條第1項後段之參與犯罪組織罪。
  2.就犯罪事實欄(二) 部分，核被告所為，係犯刑法第339條之
    4第1項第2、3款之三人以上以網際網路對公眾散布而犯詐欺
    取財罪。公訴意旨未論及該條項第3款「以網際網路對公眾
    散布」之要件，應予補充。
  3.就犯罪事實欄(三)部分：查被害人黃慶隆受詐欺而將款項匯
    入第一銀行帳戶時，本案詐欺集團成員即已處於得以隨時提
    領該款項之狀態，然因被告收取贓款後尚未依「楊老闆」指
    示上繳即為警查獲，故未生掩飾、隱匿詐欺取財犯罪所得之
    本質及去向之結果。是核被告所為，係犯刑法第339條之4第
    1項第2款之三人以上共同詐欺取財罪、洗錢防制法第14條第
    2項、第1項之洗錢未遂罪。其中就洗錢未遂部分，起訴書之
    所犯法條欄雖漏引上開法條，惟此部分事實業經檢察官於起
    訴書之犯罪事實欄中載明，且與起訴書所載之加重詐欺取財
    犯行間，有想像競合犯之裁判上一罪關係，為起訴效力所及
    ，本院自應併予論究。　　　　　
(二)按共同實行犯罪行為之人，在合同意思範圍以內，各自分擔
    犯罪行為之一部，相互利用他人之行為，以達其犯罪之目的
    者，即應對於全部所發生之結果，共同負責，不問犯罪動機
    起於何人，亦不必每一階段犯行，均經參與。再關於犯意聯
    絡，不限於事前有所協議，其於行為當時，基於相互之認識
    ，以共同犯罪之意思參與者，亦無礙於共同正犯之成立。且
    數共同正犯之間，原不以直接發生犯意聯絡者為限，即有間
    接之聯絡者，亦包括在內。詐欺集團成員，以分工合作之方
    式，各自分擔犯罪行為之一部，相互利用他人之行為，以達
    詐欺取財之目的，即應負共同正犯責任，不必每一階段犯行
    均經參與，且犯意之聯絡，亦不以直接發生者為限，其有間
    接之聯絡者，亦屬之（最高法院85年度台上字第6220號、97
    年度台上字第2946號判決意旨參照）。查被告雖未實際傳送
    訊息或撥打電話詐欺被害人許思涵、黃慶隆，然被告及本案
    詐欺集團成員間，事前謀議由擔任話務手之人以前揭犯罪事
    實欄所示詐術行騙，並分工由被告及「西瓜」擔任取簿手、
    取款車手，顯屬整體詐騙行為分工之一環。被告與該詐欺集
    團成員就所欲進行之犯行，事先已有認識，縱被告未全程親
    自參與犯行，依前述說明，既在其與該詐欺集團成員犯意聯
    絡之範圍內，被告自應對全部行為之結果負其責任。是就犯
    罪事實欄(二)(三)部分，被告與「楊老闆」、「西瓜」、該
    詐欺集團之話務手等詐欺集團成員間，有犯意聯絡及行為分
    擔，自應論以共同正犯。　　
(三)罪數：
  1.被告加入前揭詐欺集團犯罪組織後所參與之本案首次詐欺取
    財犯行即犯罪事實欄(二)所示犯行，因其參與犯罪組織之著
    手行為，與其共犯三人以上共同以網際網路對公眾散布而詐
    欺取財之行為係其參與犯罪組織時所為，而有部分合致，自
    應就其首次即犯罪事實欄(二)所示犯行，論以參與犯罪組織
    罪及加重詐欺罪之想像競合犯，依刑法第55條之規定，從一
    重之三人以上共同以網際網路對公眾散布而犯詐欺取財罪處
    斷。　　
  2.另就犯罪事實(三)部分，被告以一行為同時觸犯上開三人以
    上共同詐欺取財、普通洗錢未遂等2罪，乃想像競合犯，依
    刑法第55條規定，從一重之三人以上共同詐欺取財罪處斷。
  3.被告所犯上開2次加重詐欺取財犯行，犯意各別，行為互殊
    ，應予分論併罰。　　
(四)又想像競合犯之處斷刑，本質上係「刑之合併」，其所謂從
    一重處斷，乃將想像競合犯組成之評價上數罪，合併為科刑
    一罪，其所對應之刑罰，亦合併其評價上數罪之數法定刑，
    而為一個處斷刑。易言之，想像競合犯侵害數法益者皆成立
    犯罪，論罪時必須輕、重罪併舉論述，同時宣告所犯各罪名
    ，包括各罪有無加重、減免其刑之情形，亦應說明論列，量
    刑時併衡酌輕罪部分量刑事由，評價始為充足，然後依刑法
    第55條規定「從一重處斷」，非謂對於其餘各罪可置而不論
    。因此，法院決定處斷刑時，雖以其中最重罪名之法定刑，
    做為裁量之準據，惟於裁量其輕重時，仍應將輕罪合併評價
    在內（最高法院108年度台上字第4405、4408號判決意旨參
    照）。查洗錢防制法第16條第2項規定：「犯前2條之罪，在
    偵查或審判中自白者，減輕其刑。」被告就上開洗錢犯行，
    已於本院審理中坦承不諱，業如前述。是被告就所犯洗錢防
    制法部分，原應減輕其刑，然依照前揭罪數說明，被告就上
    開犯行係從一重論處加重詐欺取財罪，無從直接依本條規定
    減刑，但就被告此部分想像競合輕罪得減刑部分，本院於量
    刑時，將併予審酌，附此敘明。　
(五)爰審酌被告不思尋求正當途徑賺取報酬，為貪圖輕易獲得金
    錢之利誘，參與詐欺集團之犯罪組織，接受詐欺集團成員之
    指揮，以前揭犯罪事實欄所示方式從事詐欺、洗錢行為，不
    僅侵害他人財產法益，且造成檢警查緝困難，影響社會治安
    ，實屬不該。惟念被告於本院審理中終能坦承犯行，犯後態
    度尚屬非劣。兼衡告訴人所受損失程度、被告就本件犯行之
    分工程度（擔任取簿手、取款車手）、其生活狀況、智識程
    度、家庭經濟狀況（見本院訴緝字卷第71頁）等一切情狀，
    分別量處如主文所示之刑。　　
(六)又數罪定其應執行刑時，除應就各別刑罰規範之目的、輕重
    罪間體系之平衡、整體犯罪非難評價、各行為彼此間之偶發
    性、與被告前科之關聯性、各行為所侵害法益之專屬性或同
    一性、數罪對法益侵害之加重效應、罪數所反映之被告人格
    特性與犯罪傾向、社會對特定犯罪例如一再殺人或販毒行為
    處罰之期待等，為綜合判斷外，尤須參酌上開實現刑罰公平
    性，以杜絕僥倖、減少犯罪之立法意旨，為妥適之裁量（最
    高法院100年度台上字第5342號判決意旨參照）。本院審酌
    被告所犯各罪，時間相隔未遠、侵害法益相同，所為犯行之
    行為與時間關連性及連續性較為密接，對法益侵害之加重效
    應不大，刑事不法並未因之層升，如以實質累加方式定執行
    刑，則處罰之刑度將超過其行為之不法內涵，違反罪責原則
    ，及考量因生命有限，刑罰對其造成之痛苦程度，係隨刑度
    增加而生加乘效果，非以等比方式增加，是以隨罪數增加遞
    減刑罰方式，當足以評價被告行為不法性之法理（即多數犯
    罪責任遞減原則），從而認被告就上開犯行，應定如主文所
    示之執行刑。
五、沒收：
(一)扣案IPhone 8 Plus行動電話1支（含SIM卡1張）為被告所有
    ，供本件犯行所用之物，據被告於本院審理中供承在卷（見
    本院訴緝字卷第70頁），應依刑法第38條第2項前段之規定
    宣告沒收。
(二)犯罪所得部分：
  1.按「任何人都不得保有犯罪所得」為普世基本法律原則，犯
    罪所得之沒收、追徵，在於剝奪犯罪行為人之實際犯罪所得
    （原物或其替代價值利益），使其不能坐享犯罪之成果，以
    杜絕犯罪誘因，可謂對抗、防止經濟、貪瀆犯罪之重要刑事
    措施，性質上屬於類似不當得利之衡平措施，著重所受利得
    之剝奪。然苟無犯罪所得，自不生利得剝奪之問題，固不待
    言，至二人以上共同犯罪，關於犯罪所得之沒收、追徵，倘
    個別成員並無犯罪所得，且與其他成員對於所得亦無事實上
    之共同處分權時，同無「利得」可資剝奪，特別在集團性或
    重大經濟、貪污犯罪，不法利得龐大，一概採取絕對連帶沒
    收、追徵，對未受利得之共同正犯顯失公平。有關共同正犯
    犯罪所得之沒收、追徵，最高法院向採之共犯連帶說，業於
    104年8月11日之104年度第13次刑事庭會議決議不再援用供
    參，並改採沒收或追徵應就各人所分得者為之之見解（最高
    法院104年度台上字第3937號判決意旨參照）。　
  2.扣案第一商業銀行提款卡1張、土地銀行提款卡1張、現金新
    臺幣9萬9,000元，係被告實際管領之詐欺犯罪所得，且未發
    還被害人許思涵、黃慶隆，自應依刑法第38條之1第1項宣告
    沒收。至於上開被害人可依刑事訴訟法第473條規定，就所
    沒收之物，向執行檢察官聲請發還，併此敘明。
六、組織犯罪防制條例第3條第3項規定「犯第1項之罪者，應於
    刑之執行前，令入勞動場所，強制工作，其期間為3年」，
    就受處分人之人身自由所為限制，違反憲法比例原則及憲法
    明顯區隔原則之要求，與憲法第8條保障人身自由之意旨不
    符，經司法院釋字第812號解釋自110年12月10日公布日起，
    失其效力。是就被告所犯該條例第3條第1項後段之參與犯罪
    組織罪部分，不得諭知強制工作之保安處分，併此說明。
七、不另為無罪諭知：
(一)公訴意旨另以：被告就本判決犯罪事實欄(一)部分，亦同時
    涉犯洗錢防制法第14條第1項之洗錢罪嫌云云。
(二)惟查，被告就領取被害人許思涵受騙帳戶存摺、提款卡之行
    為，並未涉資金往來，自無製造金流斷點而掩飾、隱匿詐欺
    所得財物之去向及所在之情形，自不該當洗錢行為所指掩飾
    、隱匿不法金流移動之要件。然公訴意旨既認被告上開犯行
    與犯罪事實欄(一)經論罪科刑之部分有想像競合犯之裁判上
    一罪關係，爰不另為無罪之諭知。
據上論斷，應依刑事訴訟法第273條之1第1項、第299條第1項前
段、第310條之2、第454條第1項，判決如主文。
本案由檢察官游明慧提起公訴，經檢察官李明哲到庭執行職務。
中　　華　　民　　國　　111 　年　　8 　　月　　30　　日
                    刑事第三庭  法  官  馮昌偉 　　　
上正本證明與原本無異。 
如不服本判決應於收受送達後20日內向本院提出上訴書狀，並應
敘述具體理由；其未敘述上訴理由者，應於上訴期間屆滿後20日
內向本院補提理由書（均須按他造當事人之人數附繕本）「切勿
逕送上級法院」。告訴人或被害人如對於本判決不服者，應具備
理由請求檢察官上訴，其上訴期間之計算係以檢察官收受判決正
本之日期為準。 因疫情而遲誤不變期間，得向法院聲請回復原
狀。
                                書記官  鄭如意
中　　華　　民　　國　　111 　年　　8 　　月　　30　　日
附錄本案論罪科刑法條全文：
組織犯罪防制條例第3條第1項
發起、主持、操縱或指揮犯罪組織者，處3年以上10年以下有期
徒刑，得併科新臺幣1億元以下罰金；參與者，處6月以上5年以
下有期徒刑，得併科新臺幣1千萬元以下罰金。但參與情節輕微
者，得減輕或免除其刑。
中華民國刑法第339條之4
犯第339條詐欺罪而有下列情形之一者，處1年以上7年以下有期
徒刑，得併科1百萬元以下罰金：
一、冒用政府機關或公務員名義犯之。
二、三人以上共同犯之。
三、以廣播電視、電子通訊、網際網路或其他媒體等傳播工具，
    對公眾散布而犯之。
前項之未遂犯罰之。　　　　
洗錢防制法第14條
有第二條各款所列洗錢行為者，處7年以下有期徒刑，併科新臺
幣5百萬元以下罰金。
前項之未遂犯罰之。
前二項情形，不得科以超過其特定犯罪所定最重本刑之刑。